【裁判字號】    98,抗,21
【裁判日期】    980324
【裁判案由】    聲明異議
【裁判全文】
臺灣高等法院臺中分院民事裁定  98年度抗字第21號
抗  告  人  宏亞國際資產管理服務股份有限公司
法定代理人  甲○○
相  對  人  乙○○
債  務  人  丙○○
上列抗告人因與相對人間聲明異議事件，抗告人對於民國97年ll
月17日台灣苗栗地方法院所為97年度執聲字第96號裁定提起抗告
，本院裁定如下:
        主    文
原裁定廢棄，發回台灣苗栗地方法院。
        理    由
一、本件抗告人抗告及聲明異議意旨略以：民法第877條之規定
    其立法目的在期使房屋與土地能同歸一人，易於拍責，保障
    抵押權人，並簡化法律關係。雖該條文字上僅規定為「土地
    所有人，於設定抵押權後，在抵押之土地上營造建築物者」
    始能併付拍責，但如遇狡詐債務人，於設定抵押權後，以第
    三人名義在抵押土地上營造建築物，或將營造之建築物轉售
    第三人，或同意由知情之第三人營造建築物，即可逃避併付
    拍賣，妨礙抵押權之行使，則本條規定保障抵押權人之精神
    即蕩然無存。本案系爭坐落苗栗縣苗栗市○○段維祥小段
    285-15、285-16號土地（以下簡稱系爭土地）上建物即同段
    1839號建物（以下簡稱系爭建物）之所有權人乙○○，雖非
    原始起造人，但其買受系爭1839號建物而未買受土地，必然
    知悉土地之產權狀況及設定負擔等情，非屬善意，自無加以
    保護必要，原法院97年10月7日97年度執字第4353號裁定將
    系爭建物所為執行程序撤銷，經抗告人聲明異議，原裁定未
    查，遽以駁回抗告人之聲明異議，自有未洽，求予廢棄等語
    。
二、經查，本件執行債權人即抗告人於原審法院97年度執字第43
    53號清償借款強制執行事件，聲請執行債務人丙○○所有系
    爭土地，經原執行法院將坐落系爭土地上之建物併付拍賣，
    惟於97年10月7日由原執行法院司法事務官裁定將系爭建物
    之強制執行程序撤銷，抗告人聲明異議後，司法事務官認其
    異議無理由而送原法院裁定，併經原法院裁定駁回異議。有
    原執行法院97年度執字第4353號執行卷足稽。又本件執行債
    務人丙○○所有系爭上地係於8l年l月30日設定抵押權予抗
    告人即債權人之前手第一商業銀行股份有限公司，嗣訴外人
    即第三人黃增錦於87年5月4日於系爭土地上興建同段1839號
    建物，並為建物第一次登記，且於89年10月25日移轉系爭建
    物所有權予相對人乙○○。此有建物登記簿謄本及異動索引
    等資料附調閱之台灣苗栗地方法院93年度執字第9753號執行
    卷可稽 (見上開卷76頁)。顯見系爭建物之原始起造人黃增
    錦係得債務人丙○○之同意而興建系爭建物並為第一次建物
    總登記。相對人乙○○亦因買賣相對人黃增錦之同意而取得
    系爭建物所有權。
三、次按96年修正前之民法第877條規定：土地所有人於設定抵
    押權後，在抵押之土地上營造建築物者，抵押權人於必要時
    ，得將其建築物與土地併付拍賣，但對於建築物之價金，無
    優先受清償之權。此規定之目的，在於期使房屋與土地能同
    歸一人，易於拍責，以保障抵押權人，並簡化法律關係，以
    避免或減少紛爭。故如土地所有人於將土地供抵押權人設定
    抵押權後，雖未自行於土地上營造建築物，但容許第三人在
    土地上營造建築物，為避免單獨拍賣土地，可能使土地及建
    物非由同一人所有，法律關係趨於複雜，衍生糾紛，及為使
    土地易於拍賣，保障抵押權人之權益，本於上述法條之立法
    意旨，自應許抵押權人行使抵押權時，將第三人於抵押權設
    定後在土地上營造之建築物與抵押之土地併付拍賣，而將房
    屋賣得價金交還該第三人。最高法院著有92年台抗字第641
    號裁定足參。故96年3月修正後之民法第877條第2項增定：
    前項規定，於第866條第2項及第3項之情形，如抵押之不動
    產上，有該權利人或經其同意使用之人之建築物者，準用之
    。以補修正前民法第877條規定之疏漏，於第三人就抵押土
    地上之建物有使用權限時亦有同法第877條併付拍賣之適用
    。
四、上開執行標的物即坐落苗栗縣苗栗市○○段維祥小段285-15
    、285-16號土地既於相對人取得系爭建物前之8l年l月30日
    即設定抵押權予原債權人第一商業銀行股份有限公司，並經
    原債權人將債權轉讓予訴外人龍星昇第一資產管理股份有限
    公司，再轉讓予抗告人。而相對人所有坐落於前開抵押土地
    上之系爭建物，係債務人即抵押設定義務人丙○○於87年5
    月同意由第三人黃增錦營造後，再於89年10月25日出售予相
    對人。已經認定如前述，足認係相對人之前手黃增錦、丙○
    ○即系爭土地之所有權人同意相對人取得、使用系爭建物。
    茲抗告人為實行其抵押權，依上開說明，自得請求將之與抵
    押之土地併付拍賣。原審見未及此，就此部分為相異之論斷
    ，自有可議。至相對人執本院94年度抗字第558號裁定謂：
    民法第877條規定併付拍賣僅以土地與建物同為一人所有為
    限，本件系爭上地與建物非同屬一人所有云云，然該裁定並
    無拘束本院效力，且係於民法第877條第2項於96年修正前所
    為，自不足為本件所援引。是抗告論旨，指摘原裁定此部分
    為不當，聲明廢棄，非無理由。爰將原裁定此部分廢棄，發
    回原法院更為適法之裁定，以期適法。
五、據上論結，本件抗告為有理由。依強制執行法第30條之l，
    民事訴訟法第492條，裁定如主文。
中    華    民    國    98    年    3     月    24    日
                  民事第六庭    審判長法  官  袁再興
                                      法  官  陳賢慧
                                      法  官  吳惠郁
以上正本係照原本作成。
再為抗告應以適用法規顯有錯誤為理由。
如提起再抗告者應於裁定送達後十日內向本院提出抗告理由狀（
須按照他造人數附具繕本）並繳納抗告裁判費新臺幣壹仟元，同
時委任律師或具有律師資格。
                                      書記官  周巧屏
中    華    民    國    98    年    3     月    24    日
                                                      Ｖ


司法院資訊處製作；財團法人民間司法改革基金會備份。
